【裁判字號】    96,上易,755
【裁判日期】    970129
【裁判案由】    詐欺
【裁判全文】
臺灣高等法院臺南分院刑事判決         96年度上易字第755號
上  訴  人  臺灣臺南地方法院檢察署檢察官
被      告  乙○○
上列上訴人因被告詐欺案件，不服臺灣臺南地方法院96年度簡上
字第168號中華民國96年11月7日第一審判決（檢察官聲請簡易判
決處刑案號：95年度偵字第1523號），提起上訴，本院判決如下
：
    主  文
上訴駁回。
    理  由
一、公訴意旨略以：被告乙○○明知收購人頭帳戶係為供詐欺犯
    罪所用，竟基於幫助該收購者詐欺之犯意，於民國95年8月2
    7日上午某時，在高雄市其住宅附近，將其所有之中華郵政
    股份有限公司高雄新興郵局帳號0000000－0000000號帳戶之
    存摺、提款卡（含密碼），賣予年籍不詳綽號「小陳」之成
    年男子使用及其所參與之詐欺集團使用。嗣該自稱「小陳」
    之成年男子取得前開乙○○之高雄新興郵局帳號後，即基於
    與該上開詐騙集團成員共同意圖為自己不法所有之犯意聯絡
    ，由該集團成員姓名、年籍不詳自稱「晶采數位館黃祐崇」
    之人，以「ssik0726」為帳號（E－mail位址為ssik0729@ya
    hoo.com.tw、聯絡電話為0000000000號），在雅虎奇摩公司
    之拍賣網站上佯稱要拍賣三星牌940B19吋液晶顯示器之商品
    ，採先匯款後寄送之方式，誘使消費者上網訂購商品，致甲
    ○○上網瀏覽前開拍賣網站後誤信為真，於95年8月28日，
    立即撥打前述0000000000行動電話，以新臺幣（下同）6460
    元價格，向「晶采數位館黃祐崇」訂購三星牌液晶顯示器一
    臺，並於同日20時32分許，以其所有台新銀行網路ATM轉帳
    方式匯款6460元至乙○○上開高雄新興郵局之帳戶內，數日
    後因未收到訂購之商品，甲○○察覺有異始知受騙，報警循
    線追查始悉上情。因認被告乙○○涉犯刑法第339條第1項、
    第30條之幫助詐欺取財罪。
二、本件被告所涉上開刑法第339條之詐欺罪嫌，先由檢察官向
    原審聲請以簡易判決處刑，經原審法院以96年度簡字第66號
    民國96年1月8日簡易判決量處被告拘役五十九日，並諭知以
    新臺幣一千元折算一日之易科罰金標準，被告不服提起上訴
    ，經原審之第二審合議庭適用通常審判程序，而為第1審判
    決，諭知被告無罪，檢察官不服提起上訴，由本院審理，合
    先敘明。
三、按犯罪事實應依證據認定之，無證據不得認定犯罪事實。不
    能證明被告犯罪者，應為無罪之諭知。刑事訴訟法第154條
    第2項、第301條第1項定有明文。再按認定不利於被告之事
    實須依積極證據，苟積極證據不足為不利於被告事實之認定
    時，即應為有利於被告之認定。而事實之認定，應憑證據，
    如未能發現相當證據，或證據不足以證明，自不能以推測或
    擬制之方法，為裁判基礎；又認定犯罪事實所憑之證據，雖
    不以直接證據為限，間接證據亦包括在內；然而無論直接或
    間接證據，其為訴訟上之證明，須於通常一般之人均不致有
    所懷疑，而得確信其為真實之程度者，始得據為有罪之認定
    ；而檢察官對於起訴之犯罪事實，倘其所提出之證據，不足
    為被告有罪之積極證明，或其指出之證明方法，無從說服法
    院以形成被告有罪之心證，基於無罪推定之原則，自應為被
    告無罪判決之諭知，最高法院30年臺上字第816號判例、40
    年臺上字第86號判例、76年臺上字第4986號判例及92年臺上
    字第128號判例意旨均足資參照。
四、公訴意旨認被告涉犯上開罪嫌，無非以(1)被害人甲○○指訴
    、(2)台新銀行網路ATM轉帳交易明細表、(3)乙○○於高雄新
    興郵局開戶資料及客戶歷史交易清單、(4)被告與「小陳」互
    不相識，竟將存摺、提款卡、密碼等資料交付「小陳」，實
    有違常理、(5)辦理貸款之金融機構或理財公司，除要求貸款
    人提供身份證明文件及財力證明外，並無要求提供提款卡及
    密碼作為審核依據，被告將提款卡及密碼交付他人，豈不讓
    他得以輕易提領該筆貸款、(6)詐欺集團使用人頭帳戶作為洗
    錢工具之伎倆，早已為媒體揭露，以被告之年齡、智識及社
    會生活經驗，於交付帳戶存摺等物予「小陳」時，對於「小
    陳」會將上開物品作為詐欺取財等情，難謂毫無所知、(7)縱
    認被告係為辦貸款而交付存摺等，然於無法尋獲「小陳」以
    取回存摺等物時，竟未立即報警，或掛失止付，任由他人自
    由處分該帳戶，足見被告對上開帳戶做為詐欺取財之工具，
    有不確定故意等資為論據。
五、訊據被告乙○○固坦承將高雄新興郵局帳戶之存摺、提款卡
    及密碼交予「小陳」，及被害人甲○○遭詐騙後，於95年8
    月28日匯款6460元至被告交付予「小陳」之高雄新興郵局帳
    戶內等情不諱。然堅詞否認有幫助詐欺之犯意，辯稱：我是
    經由網路聊天室認識「小陳」，他說他是專門幫人辦貸款，
    因為當時我尚積欠花旗、台新及兆豐國際等多家銀行總共二
    、三十萬元信用卡債務，這些債務利息較高，而向銀行貸款
    利息較低，因此才委託「小陳」幫忙貸款。「小陳」要我繳
    交存摺、提款卡、密碼、信用卡、身份證影本，說要製作資
    金出入紀錄，約二、三天後再帶我去銀行領錢，屆時我再將
    佣金給「小陳」。但我等了二、三日，「小陳」均未再與我
    聯絡，且不接電話，所以我就去郵局，郵局人員告訴我該帳
    戶已成警示帳戶，我又去警局，警察就叫我等法院通知等語
    。
六、經查：
  (一)公訴人認被告於民國95年8月27日上午某時，在高雄市其住
    宅附近，將其所有之中華郵政股份有限公司高雄新興郵局帳
    號0000000－0000000號帳戶之存摺、提款卡（含密碼），賣
    予年籍不詳綽號「小陳」之成年男子。及被害人甲○○遭詐
    騙後，於95年8月28日匯款6460元至被告交付予「小陳」之
    高雄新興郵局帳戶內。業據公訴人提出被害人甲○○之指訴
    、台新銀行網路ATM轉帳交易明細表、乙○○於高雄新興郵
    局開戶資料及客戶歷史交易清單等證據，且為被告所自承，
    足證被害人甲○○遭詐騙後，確曾於95年8月28日匯款6460
    元至被告交付予「小陳」之高雄新興郵局帳戶內。
  (二)又就被告交付存摺等物時，主觀上是否有幫助詐欺之不確定
    故意，公訴人固提出前揭四種經驗法則，即(1)被告與「小陳
    」互不相識，竟貿然將存摺等資料交付「小陳」；(2)一般金
    融機構辦理貸款並無要求提供提款卡及密碼作為審核依據，
    且被告將提款卡及密碼交付他人，豈不讓他得以輕易提領該
    筆貸款；(3)詐欺集團使用人頭帳戶作為洗錢工具之技倆，早
    已為媒體揭露，以被告之年齡、智識及社會生活經驗，豈會
    毫無所知；(4)縱認被告係為辦貸款而交付存摺等，然於無法
    尋獲「小陳」以取回存摺等物時，竟未立即報警，或掛失止
    付，任由他人自由處分該帳戶等為證。
  (1)惟按所謂經驗法則，參照最高法院31年上字第1312號判例揭
    諸意旨，係指「吾人基於日常生活經驗而得之定則」，換言
    之指「一般人在生活中，經驗上『通常』會出現之情況」，
    然「一般人之生活經驗」並非等同於「全部人之生活經驗」
    。因吾人身處之社會中，每個人擁有之知識、教育程度、宗
    教信仰、思慮周詳度及判斷能力等等各不相同，因此仍會有
    少數人之行為舉止違反社會常態，否則社會上又豈會不斷出
    現在政府大力宣導各種反詐騙方法，電視、廣播、報章等各
    種傳播媒體亦廣為揭露詐騙手法，隨時報導詐騙個案情況下
    ，仍持續有人受騙。足見經驗法則之適用，應隨個案而不同
    ，在少數人出現令多數人匪夷所思之舉止，且行為人對此又
    無法提出符合常理解釋，其違反經驗法則之情況證據，始可
    資為認定犯罪事實之準據。
  (2)就本案而言，被告隨意將存摺、提款卡及密碼交付予年籍不
    詳之陌生男子，如此輕率之行為固不免令人懷疑其主觀上意
    念為何。再者，被告所交付之提款卡及密碼，與辦理貸款亦
    毫不相干，且被告將提款卡交付他人，又如何能領取貸得之
    款項，諸多與社會上貸款流程不符之處，著實令人心生疑慮
    。惟如前述，經驗法則之適用本因個案而異，本案並無證據
    證明，被告閱歷豐富，個性謹慎，思慮縝密，絕無可能在未
    究明對方來歷前即魯莽行事，或以被告個人之職業、生活經
    驗等條件，能熟知金融機構之貸款流程，在聯絡當下即能立
    刻察覺有異，絕無可能受到詐騙而交付存摺等物。因此逕引
    前述經驗法則，是否妥適，允非無疑。
  (3)猶以目前社會上詐騙集團已橫行多年，累計受騙個案不計其
    數，一再有民眾未能由他人慘痛教訓中獲得任何警惕，仍以
    相同理由受騙並匯款，且受騙民眾中並非全部均為知識程度
    低落之老嫗或老翁，顯見「經過政府多年之宣導，及媒體經
    常報導，國人即不會再以相同原因受騙」，絕非全國民眾一
    體通用之經驗法則，詐騙集團既能持續使民眾受騙匯款，當
    然也可能使民眾受騙而交付存摺。是被告隨意交付存摺等物
    之舉止，縱令人無法理解，然亦無法排除被告係因本身經驗
    不足、思慮不周等因素而受詐騙，公訴人就前述經驗法則何
    以能具體適用於被告，並未能提出充足證據，僅空泛指稱以
    ：被告之年齡、智識及社會生活經驗，對於交付上開物品將
    遭挪為詐欺取財之用，難謂毫無所知等語，尚不足使本院確
    信被告必有犯罪之故意。
  (三)又就本案而言，被告固違反常情，一方面委託他人辦理貸款
    ，另一方面又將帳戶存摺、金融卡及密碼等憑以領取款項等
    重要證件交予他人。惟就此點被告已辯稱，係因信用不佳，
    無法循正常管道向金融機構借貸，對方並稱為製作資金往來
    紀錄，因此要求被告須將存摺等物暫交由其保管等語。而由
    原審依被告所聲請，向萬泰商業銀行等3家金融機構函詢之
    結果，被告迄至95年8月14日止，共積欠萬泰商業銀行現金
    卡債務62371元；迄至95年8月止，共積欠台新國際商業銀行
    股份有限公司現金卡債務51954元，信用卡債務66874元；迄
    至95年8月3日止，共積欠美商花旗銀行信用卡債務85301元
    ，有萬泰商業銀行泰通訴字第09600003202號函、台新國際
    商業銀行股份有限公司台新總法制字第09600001701號函、
    美商花旗銀行（96）政查字第13214號函附卷可稽（見原審
    簡上卷第31至35頁），再者，依卷附「小陳」所持用之0000
    000000號行動電話通聯紀錄（見原審簡上卷第30頁）觀之，
    被告所有之行動電話門號0000000000號，於95年8月25日當
    日有多達4次通話紀錄，另自交付存摺等物之日即96年8月27
    日起至同年8月30日止，有多達6次之通話紀錄，堪認被告辯
    稱其係因信用不佳，為辦貸款而找人代辦貸款，並依指示交
    付銀行存摺等情，尚非全然無據。雖其聯絡時間與被告所稱
    交付存摺時間有2、3日之差距，然被告亦辯稱其交付存摺之
    時間，並不確定等語，從而此部分亦無法逕行推論被告辯稱
    委託「小陳」辦理貸款而去電瞭解進度等情為不實。
  (四)至公訴人雖另質疑被告如確因辦理貸款而交付存摺等物，何
    以於無法尋獲「小陳」時，竟未立即報警或掛失止付，惟綜
    觀歷年來之詐欺案件，被害人並非全部均會向警方報案，而
    販賣人頭帳戶，因未獲取應得之報酬，憤而將帳戶掛失，阻
    止對方繼續使用帳戶之情形，則偶然可見，顯見「被騙」與
    「報警」及「掛失」之間並無必然之關係，是有無報警或掛
    失固然不失為判斷被告有無不法犯意之依據，然在前述經驗
    法則均不足證明被告犯罪時，實無法僅憑此一證據，即為被
    告不利之認定。
七、至檢察官上訴意旨略以：被告係將其個人金融帳戶存摺、金
    融卡及密碼等重要物品重交付他人代為辦理貸款，已違反一
    般交易常情；又被告於提供帳戶之初，非不能預見其提供帳
    戶可能遭他人不法利用，而其主觀容認不在乎之態度，在在
    顯示被告交付帳戶時，已可預見其帳戶可能被不法利用，故
    被告具有幫助他人詐欺取財之故意云云，惟為被告所否認，
    且檢察官亦未提出其他足為被告有罪證明之積極證據，僅援
    用原審已提出之證據，其泛稱原審採證、推論不當，未提出
    足以說服本院以形成被告有罪之具體證據，本院認檢察官所
    提出之上開證據暨相關推論，均不足以使本院形成被告確有
    幫助詐欺犯行之確信，而仍有合理之可疑存在，自不能遽為
    認定被告主觀上有何間接故意。
八、綜上所述，本件檢察官所提出之證據暨相關推論，經本院調
    查證據結果，均不足以使本院形成被告確有上開幫助詐欺犯
    行之確信，此外，復查無其他積極證據足資證明被告犯罪，
    揆諸首開說明，被告犯罪尚屬不能證明，原審認為不能證明
    被告犯罪，諭知被告無罪之判決。本院核其認事用法均無不
    當。檢察官上訴意旨，經查亦非有據，已如前述，是檢察官
    上訴，為無理由，應予駁回。
九、併案部分：
  (一)
  (1)台灣台北地方法院檢察署96年度偵字第23929號移送併辦意
    旨以：該自稱「小陳」之成年男子，取得前開被告之高雄新
    興郵局帳號後，即基於與該上開詐騙集團成員共同意圖為自
    己不法所有之犯意聯絡，由該集團成員姓名、年籍不詳之人
    ，以「ssik0726」為帳號（E- mail位址為ssik0729@yahoo.
    com.tw、聯絡電話為0000000000號），在雅虎奇摩公司之拍
    賣網站上，佯稱要拍賣UC15202GB 2.0吋螢幕之商品，誘使
    消費者上網訂購商品，致林秀玲於95年8月29日11時許，上
    網瀏覽前開拍賣網站後誤信為真，撥打上開遠傳電信門號00
    00000000電話後，於翌日14時，至台北市指南郵局匯款2670
    元至被告上開高雄新興郵局之帳戶內，數日後因未收到訂購
    之商品，林秀玲察覺有異始知受騙，報警循線追查。
  (2)台灣板橋地方法院檢察署96年度偵字第28188號移送併辦意
    旨以：嗣該自稱「小陳」之成年男子收受後，旋即將被告上
    開提款卡交由某不詳之詐騙集團，再由該犯罪集團所屬成員
    ，基於詐欺之犯意，自95年8月25日起至同月28日止，在不
    詳處所利用電腦網際網路連線至「YAHOO!奇摩」拍賣網站，
    刊登拍賣「UC1510 1GB 2.0吋螢幕」之不實訊息，致使在臺
    北縣林口鄉台電新村94之3號住處上網瀏覽之鄧有欣陷於錯
    誤而下標購買，並於同月28日14時46分許，利用住處附近之
    華南銀行網路ATM方式，轉帳新臺幣1670元至你所有之上開
    郵局帳戶內，嗣因鄧有欣未如期收到所購買之「UC1510 1GB
    2.0吋螢幕」，而報警查悉上情。
  (3)台灣台南地方法院檢察署96年度偵字第17208號移送併辦意
    旨以：嗣於95年8月26日，該詐欺集團成員意圖為自己不法
    之所有，在雅虎奇摩拍賣網站刊登拍賣影音隨身碟之不實訊
    息，並留下聯絡電話，致歐昶成在其臺南市○○路住處上網
    時，誤以為標得該影音隨身碟而與對方聯絡，於同日以網路
    ATM轉帳方式，匯款新臺幣10620元至你所提供之上開帳戶內
    ，嗣歐昶成匯款後遲未收到該影音隨身碟方知受騙，而報警
    處理。
  (二)前揭移送併辦意旨均以被告另涉有詐欺罪嫌，且與本案起訴
    事實具有連續犯之裁判上一罪關係，而移由本院併案審理。
    惟本件被告前開被訴詐欺部分，既經本院為無罪之諭知，則
    移送併辦部分與本案即無連續犯之裁判上一罪關係，本院自
    無從併為審理，爰退回由檢察官另行偵查，附此敘明。
十、據上論結，應依刑事訴訟法第368條，判決如主文。
本案經檢察官羅清溪到庭執行職務。
中    華    民    國    97    年    1     月    29    日
                  刑事第四庭  審判長法  官  吳志誠
                                    法  官  陳珍如
                                    法  官  羅心芳
以上正本證明與原本無異。
不得上訴。
                                    書記官  蔡振豐
中    華    民    國    97    年    1     月    30    日


司法院資訊處製作；財團法人民間司法改革基金會備份。
